台灣台中地方法院刑事判決　　　　　　　　　　　 九十一年度易字第一五二一號
　　公　訴　人　台灣台中地方法院檢察署檢察官
　　被　　　告　乙○○
右列被告因詐欺案件，經檢察官提起公訴（九十一年度偵字第五四五０號），本院判
決如左：
    主      文
乙○○無罪。
    事      實
一、公訴意旨如附件起訴書所載。
二、按犯罪事實應依證據認定之，無證據不得推定其犯罪事實。又不能證明被告犯罪
    者，應諭知無罪之判決，刑事訴訟法第一百五十四條、第三百零一條第一項分別
    定有明文。而認定不利於被告之事實，須依積極證據，苟積極證據不足為不利於
    被告事實之認定時，即應為有利於被告之認定，更不必有何有利之證據，最高法
    院三十年上字第八一六號判例著有明文。本件公訴人認被告乙○○涉有刑法第三
    百三十九條第一項之幫助詐欺取財罪嫌，無非以(一)被告自承於九十一年二月八日
    ，向中華商業銀行台中分行申請開戶後，將其帳戶存摺、提款卡及印章以一千五
    百元代價出租予某不詳姓名之成年男子。(二)詐騙集團在報紙上刊登不實之低價手
    機廣告後，確實利用被告所提供之中華商業銀行台中分行帳戶，詐騙被害人甲○
    ○、蔡敏利等人於九十一年三月十四日，將購買手機之費用（分別為十一萬九千
    四百九十一元、三十萬四千二百六十一元）轉匯至該帳戶內等情，業據被害人甲
    ○○、蔡敏利於警、偵訊中指訴綦詳，核與證人許榮錫證述之情節相符，並有報
    紙廣告一份、郵局儲戶交易明細表三份、乙○○帳戶往來明細資料多份附卷可稽
    ，是被害人甲○○、蔡敏利確因受詐騙而匯款至被告帳戶內。(三)參諸被告於九十
    一年二月八日開戶後於當日即將帳戶內之存款領取完畢，經銀行人員告知後始於
    九十一年二月十八日存入二千元，然於同月十八日、二十日又分別提領一千元，
    嗣於九十一年三月十四日始由該名姓名年籍不詳之成年男子匯入一百元至該帳戶
    內（被害人甲○○等人均於九十一年三月十四日匯款至被告帳戶，九十一年三月
    十五日入帳），被告卻於九十一年三月十五日即前往銀行辦理掛失止付，並領取
    一萬元現金，此有銀行開戶、申請補發存摺提款卡資料各乙份附卷及被告存摺乙
本、印章乙枚扣案可資佐證，是被告於開戶之初應已知悉其帳戶應係遭人利用為
    詐騙之工具，否則豈會先將帳戶內之現金提領完畢後再將帳戶存摺等物品出租予
    他人？且被告於偵查中自陳知道出租存摺、提款卡等物品予他人，可能被別人拿
    去犯罪等語，顯見被告應有幫助他人犯詐欺罪之不確定故意，為其主要論據。訊
    之被告乙○○堅決否認有何幫助詐欺取財犯行，辯稱：伊因缺錢使用，看報紙廣
    告，才申請存摺帳戶出租予該不詳姓名之成年男子，並不知該不詳姓名之成年男
    子利用帳戶作何用途等語。
三、經查：(一)按幫助犯之成立，主觀上行為人須有幫助故意，客觀上須有幫助行為。
    而幫助犯係從屬於正犯而成立，並無獨立性，故幫助犯須對正犯之犯罪事實，具
    有共同認識而加以助力，始能成立，其所應負責任，亦以與正犯有同一認識之事
    實為限，若正犯所犯之事實，超過其共同認識之範圍時，則幫助者事前既不知情
    ，自不負責；從犯對正犯行為所認識之內容，如與正犯所發生之事實不一致時，
    應僅就其所認識之範圍負責；刑法上之幫助犯，係對於犯罪與正犯有共同之認識
    ，而以幫助之意思，對於正犯資以助力者而言。若於正犯之犯罪無共同之認識，
    則非幫助犯（最高法院七十五年度台上字第一五０九號、八十四年度台上字第五
    九九八、六四七五號、八十八年度台上字第一二七０號判決參照）。亦即，幫助
    犯係幫助正犯犯特定之罪，故對於正犯之犯罪（即正犯之實行行為）須有認識，
    如其認識與事實不符時，仍以其所認識為準（此即屬「從犯過剩」問題）。不論
    直接或間接故意，亦不論對犯罪故意採認識主義（表象說，Ｖｏｒｓｔｌｌｕｎ
    ｇｓｔｈｈｅｏｒｉｅ）、希望主義（意思說，Ｗｉｌｌｅｎｓｔｈｅｏｒｉｅ
    ）、容認主義（容認說，Ｅｎｗｉｌｌｉｇｕｎｇｓｔｈｅｏｒｉｅ），均須對
    該當構成要件之客觀事實有所認識，始足以成立故意犯。從而，幫助犯仍須對正
    犯該當構成要件之實行行為有所認識始足當之。如果僅以一般犯罪之「預見可能
    性」而非以對於正犯構成犯罪之事實之「預見（認識）且容認」（刑法第十三條
    ）來認定幫助犯有無幫助故意，顯與刑法上所稱之故意相違。本件被告雖自承於
    九十一年二月八日，向中華商業銀行台中分行申請開戶後，將其帳戶存摺、提款
    卡及印章以一千五百元代價出租予某不詳姓名之成年男子之事實，但否認知悉所
    承租其帳戶之該不詳姓名成年男子欲利用其帳戶作為詐欺取財之工具，且亦無任
    何積極證據足證被告對於其出租之帳戶係被作為詐欺取財之工具一節有所認識，
    已難認被告有何幫助詐欺取財之故意。(二)又被告向中華商業銀行台中分行申請開
    戶所領得之帳戶存摺、提款卡及印章，係用以欲出租予刊登廣告之該不詳姓名成
    年男子，因恐該不詳姓名成年男子取得其帳戶後，將其所存入之款項提領，遂事
    先將所存入之款項提領完畢，嗣將之出租予該不詳姓名成年男子後，心想該不詳
    姓名成年男子可能利用其帳戶作為犯罪工具，乃於九十一年三月十五日上午九時
    許，前往中華商業銀行台中分行辦理存摺掛失及變更印鑑，並申請補發存摺，經
    取得所補發存摺，發覺其帳戶內存有二十五萬餘元，始提領一萬元等情，此經被
    告於偵查中供承在卷，是自難以上情遽認被告於開戶之初或將其帳戶存摺等出租
    予該不詳姓名成年男子時已知悉其帳戶係供他人作為詐欺取財之工具，而謂被告
    應有幫助他人犯詐欺罪之不確定故意。復按人頭戶問題在我國普遍存在，其用途
    甚多，諸如請領款項、規避稅捐、金融商品買賣或其他合法、非法財務操作、洗
    錢、恐嚇取財、經營六合彩、地下錢莊，甚至擄人勒贖等各種合法、非法用途，
    而非僅限於詐欺取財一途。不論直接或間接故意，在確認行為人之幫助故意內容
    時，必須就行為人於幫助行為時究係幫助正犯為何種犯罪行為予以認定，而非以
    事後正犯為何種犯罪行為來反推行為人之幫助故意內容，否則幫助犯之處罰將極
    為不確定（如購買帳戶者利用購得帳戶從事洗錢，則出售者係犯幫助洗錢罪，購
    買帳戶者利用購得帳戶作為擄人勒贖匯款之用，則出售者係犯幫助擄人勒贖罪，
    如購買帳戶者利用購得帳戶作為恐嚇取財匯款之用，則出售者係犯幫助恐嚇取財
    罪，如購買帳戶者，利用購得帳戶作為詐欺匯款之用，則出售者係犯幫助詐欺罪
    ．．．）。且帳戶存摺具多種用途，如何能逕行認定出租帳戶與詐欺取財結果間
    存有相當因果關係？苟逕以事後結果論處，則撲克牌或麻將之製造、販售業者恐
    極易觸犯刑法之幫助賭博罪，刀械之製造、販售業者亦恐極易觸犯刑法之傷害、
    殺人罪。是本件既不能排除前開帳戶之其他可能用途，自不得以前開帳戶事後遭
    不詳姓名之人利用作為詐欺取財匯款之用，即逕認被告有幫助詐欺取財犯行。(三)
    雖目前國內人頭戶泛濫，尤其常被用於規避稅捐、金融商品買賣或其他財務操作
    ，造成管理不便與金融秩序之破壞。邇來復常被用於恐嚇取財、詐欺取財及經營
    大型地下錢莊等犯罪匯款之用。然而，為防範此等犯罪，其正途應係另覓規範而
    非逕行以各該犯罪之幫助犯論處（除非能證明行為人確有幫助之故意），否則將
    造成法理適用之混亂與法律處罰之不確定性。綜上所述，本件既不能證明正犯所
    犯詐欺取財行為之實行，確係被告認識之內容，即難認被告具幫助詐欺取財之故
    意，而令負詐欺取財罪責。此外復查無其他積極證據足證被告有何公訴人所指之
    幫助詐欺取財犯行，既不能證明被告犯罪，自應為其無罪之諭知。
據上論斷，應依刑事訴訟法第三百零一條第一項，判決如主文﹖
中    華    民    國      九十一    年       八      月        六       日
                                    臺灣臺中地方法院刑事第三庭
                                        法  官  朱  光  國
右正本證明與原本無異。
如不服本判決，應於判決送達後十日內向本院提出上訴狀( 應附繕本 )，上訴於臺灣
高等法院臺中分院。
                                        書記官
中    華    民    國      九十一    年       八      月        七       日
                            Ａ
